【裁判字號】    95,判,1258
【裁判日期】    950810
【裁判案由】    土地增值稅
【裁判全文】
最  高  行  政  法  院  判  決
                                     95年度判字第01258號
上  訴  人  甲○○
被 上訴 人  臺北縣政府稅捐稽徵處
代  表  人  乙○○
上列當事人間因土地增值稅事件，上訴人對於中華民國94年3月
17日臺北高等行政法院93年度訴字第1246號判決，提起上訴，本
院判決如下：
    主  文
上訴駁回。
上訴審訴訟費用由上訴人負擔。
    理  由
一、上訴人於民國78年3月31日買賣取得坐落台北縣泰山鄉○○
    段○○段116、117、118地號等三筆土地（地目為田，使用分
    區為特定農業區），並依89年1月26日修正公布前（下稱修
    正前）土地稅法第39條之2第1項規定向被上訴人申請免徵土
    地增值稅新台幣（下同）4,220,480元在案。嗣經被上訴人
    於84年10月17日會同泰山鄉公所及新莊地政事務所人員實地
    調查，以上開土地未繼續作農業用地使用為由，依修正前土
    地稅法第55條之2第1項規定，裁處上訴人免徵土地增值稅2
    倍之罰鍰8,440,800元。上訴人不服，申請復查，經復查決
    定減少罰鍰為5,065,800元，上訴人仍未服，提起一再訴願
    ，遭駁回後，提起行政訴訟，經本院88年度判字第4107號判
    決駁回確定在案，上訴人以有修正施行前行政訴訟法第8條
    第10款再審原因，提起再審之訴，經本院於90年度判字第13
    20號判決駁回再審之訴。被上訴人爰發函檢送罰鍰繳款書予
    上訴人限期繳納，惟上訴人復認原處分據以處罰之土地稅法
    第55條之2規定，於89年1月26日已修正刪除為由，向被上訴
    人申復，被上訴人函復上訴人，略以「本案己於88年12月經
    行政法院判決確定在案，自無免罰規定之適用。」上訴人仍
    不服，遂循序提起本件訴訟。
二、上訴人於原審起訴主張略以：經查被上訴人據以裁罰之土地
    稅法第55條之2規定，業於89年1月26日經修正刪除，刪除前
    依該法稅處罰鍰尚未確定者，應適用有利於當事人之法律予
    以免罰。上訴人於本案雖經本院88年度判字第4107號判決駁
    回，惟上訴人於法定期間提起再審之訴，嗣經本院90年度判
    字第1320號判決駁回在案。依85年5月30日修正公布之稅捐
    稽徵法第48條之3修正立法理由說明，可知所稱之「裁處」
    包括行政訴訟之判決在內，自包括行政訴訟之再審訴訟救濟
    在內。抑有進者，被上訴人於90年8月28日發文90北稅莊
    (二)字第37337號函送檢附之本院90年判字第1320號再審之
    訴判決影本作為通知繳納罰鍰之依據，而該判決係於90年7
    月27日宣判，因此裁處前之法律有利於納稅義務人者，自應
    適用最有利於納稅義務人之法律，允宜從廣義解釋，自應包
    括本院宣判再審之訴之判決在內。詎被上訴人徒以本案已於
    88年12月3日經本院終局判決確定在案，自無89年1月26日經
    修正刪除土地稅法第55條之3規定之適用，予以否准之處分
    。不但徒置上訴人行政訴訟再審之訴，在90年7月27日再審
    判決前仍繫屬本院准予再審訴訟之救濟程序於不顧，亦置稅
    捐稽徵法第48條之3規定之立法修正理由於不採，被上訴人
    所為否准處分，自屬不當，訴願決定未予糾正，亦顯有違誤
    ，爰請將訴願決定及原處分均撤銷等語。
三、被上訴人則略以：本案系爭違反行為時土地稅法第55條之2
    第1項第3款規定，被上訴人所為罰鍰之處分，其違章事實業
    經判決確定在案。且確定判決之效力，並不因提起再審而受
    影響。稅捐稽徵法第48條之3規定所稱之「裁處」包括訴願
    、再訴願及行政訴訟之決定或判決，是應以稅捐稽徵案件尚
    未確定者為限。業經行政訴訟判決確定之稅捐稽徵案件，提
    起再審之訴後，嗣遭駁回，雖於提起再審之訴期間，法律迭
    有變更，惟並無稅捐稽徵法第48條之3規定之適用。另按本
    件裁罰案件，被上訴人於裁處時，均適用裁處時之法律規定
    ，並無違誤之處，而行政訴訟程序或判決之基礎亦與法律規
    定符合，並無重大瑕疵可言，上訴人爭執其提起再審之訴期
    間，被告據以裁罰之法律依據，業經修正刪除而主張免罰乙
    節，於法核無足採等語，資為抗辯。
四、原審斟酌全辯論意旨及調查證據之結果，略以：稅捐稽徵法
    第48條之3規定中所稱裁處，係指復查、訴願及行政訴訟之
    決定或判決而言，是納稅義務人違反稅捐稽徵法或稅法規定
    ，欲適用最有利於納稅義務人之法律，必該案件尚未確定，
    若該案業已確定，嗣相關法律再修正，自無適用嗣後再修正
    之法律。另依行政訴訟法第273條之規定，再審之訴係已受
    確定終局判決之當事人，因該判決之訴訟程序或判決之基礎
    有重大瑕疵，而請求原行政法院廢棄原判決再開訴訟程序。
    提起再審之訴之目的，雖以變更已確定之終局判決為目的，
    但判決之確定力並不因提起再審而受影響，須俟再審之判決
    將原確定判決廢棄確定後，原確定判決始失其效力，如此該
    案件才回復未確定之狀態。本件系爭違反行為時土地稅法第
    55條之2第1項第3款規定之案件，被上訴人所為罰鍰之處分
    ，業經本院88年度判字第4107號確定判決確定。嗣上訴人就
    此判決認有修正施行前行政訴訟法第8條第10款再審原因，
    向本院提起再審之訴，惟經本院以90年度判字第1320號判決
    再審之訴駁回；此有判決書影本二份足憑，且為上訴人所不
    爭執，洵堪認定。揆諸上開說明，上訴人所提起再審之訴既
    經判決駁回，並不影響原已判決之確定力。查本件系爭違章
    事件，被上訴人係以上訴人違反行為時土地稅法第55條之2
    第1項第3款規定而予以處罰，雖該處罰規定業於89年1月26
    日經立法院刪除，然本件乃於88年12月3日即已確定，自無
    上開稅捐稽徵法第48條之3規定之適用，從而上訴人主張其
    提起再審之訴期間，被上訴人處以罰鍰之法律依據，業經修
    正刪除而主張免罰乙節，自不足採，因而駁回上訴人之訴。
五、本院經核原判決於法尚無違誤。上訴意旨仍執前詞並主張略
    以：被上訴人據以裁罰之土地稅法第55條之2規定，業於89
    年1月26日經修正刪除，刪除前依該法稅處罰鍰尚未確定者
    ，應適用有利於當事人之法律予以免罰，業經本院89年9月
    13日89年度9月份第1次庭長法官聯席會議決議在案。而被上
    訴人於90年8月28日發文90北稅莊 (二)字第37337號函應為
    最新「裁處」，既在89年1月26日修正刪除土地稅法第55條
    之2規定之後，自應適用裁處時之法律予以免罰。原判決未
    見及此，顯然有違反稅捐稽徵法第48條之3規定之違法。縱
    認被上訴人於90年8月28日發文90北稅莊 (二)字第37337號
    函違章案件罰鍰繳款書仍為原裁定，然再審之訴為前訴訟之
    再開與續行，且再審之訴訟程序準用各審級之訴訟程序，因
    此稅捐稽徵法第48條之3規定之裁處，依立法修正理由說明
    可知應廣義包含行政訴訟之再審之訴所為判決。原判決徒認
    為上訴人所提起再審之訴於審理期間，雖係在土地稅法第55
    條之2第1項第3款修正刪除之後，但再審之訴既經判決駁回
    ，並不影響原判決之確定力云云，實屬為法律之外之限縮解
    釋而不利於納稅義務人，顯與稅法修正刪除罰鍰及應適用最
    有利納稅義務人之精神有悖，顯然違法。爰請廢棄原判決，
    並撤銷訴願決定及原處分。等語。然查「納稅義務人違反本
    法或稅法規定，適用裁處時之法律。但裁處前之法律有利於
    納稅義務人者，適用最有利於納稅義人之法律。」稅捐稽徵
    法第48條之3固定有明文。惟按「農業用地在依法作農業使
    用時，移轉與自行耕作之農民繼續耕作者，免徵土地增值稅
    。」、「依第39條之2第1項取得之農業用地，取得者於完成
    移轉登記後，有左列不繼續耕作情形之一者，處以原免徵土
    地增值稅額2倍之罰鍰，其金額不得少於取得申報移轉現值
    2%：二、非依第22條之1規定之各項原因，閒置不用者。」
    亦分別為修正前土地稅法第39條之2第1項、第55條之2第1項
    第3款所明定。且查稅捐稽徵法第48條之3，所稱裁處係指復
    查、訴願及行政訴訟之決定或判決而言，是納稅義務人違反
    稅捐稽徵法或稅法規定，欲適用最有利於納稅義務人之法律
    ，必該案件尚未確定，若該案業已確定，嗣相關法律再修正
    ，自無適用嗣後再修正之法律。另依行政訴訟法第273條之
    規定，再審之訴係已受確定終局判決之當事人，因該判決之
    訴訟程序或判決之基礎有重大瑕疵，而請求原行政法院廢棄
    原判決再開訴訟程序。提起再審之訴之目的，雖以變更已確
    定之終局判決為目的，但判決之確定力並不因提起再審而受
    影響，除再審判決廢棄原確定判決，始生案件尚未確定之情
    形。而本件上訴人違反行為時土地稅法第55條之2第1項第3
    款規定之案件，被上訴人所為罰鍰5,065,800元之處分，業
    經本院88年度判字第4107號判決確定在案，上訴人所提再審
    之訴亦遭本院判決駁回，並無案件尚未確定之情形。從而，
    被上訴人否准上訴人免罰規定之適用，揆諸前開規定與說明
    ，尚無違誤，訴願決定及原判決均予維持，於法亦無不合。
    況查原判決就本件爭點即上訴人主張稅捐稽徵法第48條之3
    所稱裁處之範圍解釋，允宜應從廣義作最有利於納稅義務人
    之解釋，因此自應包括行政法院判決駁回再審之訴之行政救
    濟程序在內，始符合立法之本旨乙節，為不可採等情，明確
    詳述其得心證之理由，有如前述。並與前開稅捐稽徵法及行
    為時土地稅法等法令規定要無不合，尚無判決不適用法規或
    適用不當之違法。至於上訴人其餘訴稱各節，乃上訴人以其
    對法律上見解之歧異，就原審取捨證據、認定事實之職權行
    使，指摘其為不當，均無可採。綜上所述，上訴意旨指摘原
    判決違誤，求予廢棄，難認有理由，應予駁回。
據上論結，本件上訴為無理由，爰依行政訴訟法第255條第1項、
第98條第3項前段條，判決如主文。
中    華    民    國    95    年    8     月    10    日
                  第五庭審判長法  官  鄭  淑  貞
                              法  官  廖  宏  明
                              法  官  黃  合  文
                              法  官  吳  明  鴻
                              法  官  林  茂  權
以  上  正  本  證  明  與  原  本  無  異
中    華    民    國    95    年    8     月    10    日
                              書記官  王  福  瀛


司法院資訊處製作；財團法人民間司法改革基金會備份。
